【裁判字號】    92,重上更(三),25
【裁判日期】    920423
【裁判案由】    殺人等
【裁判全文】
臺灣高等法院臺中分院刑事判決            民國九十二年度重上更(三)字第二十五號
    上  訴  人  臺灣臺中地方法院檢察署檢察官
    上  訴  人
    即  被  告  丙○○
    選任辯護人  陳浩華
    上  訴  人
    即  被  告  甲○○
    選任辯護人  徐湘生
右上訴人等因被告等殺人等案件，不服臺灣臺中地方法院中華民國八十四年三月十七
日第一審判決（民國八十三年度訴字第三一五七號，起訴案號：臺灣臺中地方法院檢
察署民國八十三年度偵字第六六三二、七五九八號），各提起上訴，本院判決後經最
高法院第三次發回更審，本院判決如左：
    主      文
原判決關於甲○○、丙○○傷害致死部分均撤銷。
甲○○傷害人之身體，因而致人於死，處有期徒刑參年捌月。
丙○○殺人，處有期徒刑拾壹年。
    事      實
一、緣有陳以裕（業經本院以八十四年度上訴字第二四四五號以傷害罪判處有期徒刑
    八月確定）於民國（下同）八十三年四月六日上午二時許，偕同其女兒陳心佩、
    女婿張哲倫，與丙○○、甲○○、陳俊鍠等人，至臺中市○區○○路三段一五二
    號二樓陳以裕親家之兄弟所經營之伯斯鋼琴酒吧消費，彼等坐於Ａ８桌飲酒，而
    綽號「左手」之黃進賢與其友人張錦川則坐在該酒吧Ｖ３桌飲酒，於同（六）日
    上午三時許，黃進賢唱畢其所點唱之歌曲後，依序輪由Ａ８桌甲○○等人點唱，
    惟黃進賢於飲酒過量後，仍意猶未盡而佔據唱檯，在Ａ８桌之陳以裕等人投以不
    滿之目光，黃進賢遂以穢語辱罵Ａ８桌陳以裕等人，陳以裕等人不悅，陳以裕、
    丙○○、甲○○、陳俊鍠等憤而基於共同傷害之犯意，陳俊鍠並基於概括之犯意
    ，前往唱檯共同圍毆黃進賢，致黃進賢受有右上眼瞼血腫等傷害（丙○○、甲○
    ○此部分傷害行為，業經本院八十四年度上訴字第二四四五號各判處有期徒刑六
    月確定），於雙方拉扯間，張錦川聞聲，遂未經許可，取出黃進賢所有放置於Ｖ
    ３桌之轉輪手槍一把（內裝有子彈五發），自Ｖ３桌出面欲阻止鬥毆場面而朝空
    擊發一槍，雙方乃停止拉扯，而丙○○、甲○○、陳俊鍠見張錦川有酒意，且彼
    此相距甚近，乃合力撲向張錦川以搶槍，於搶槍中擊發一槍，丙○○因搶槍致右
    手食指被扳機夾傷瘀血，而陳俊鍠於搶得該手槍及其內所裝三發子彈後，竟意圖
    為自己犯罪之用，未經許可無故持有上開手槍及子彈，未立即離開現場，嗣張錦
    川與黃進賢二人見狀心有不干，張錦川隨即又撲向陳俊鍠，甲○○另行起意順勢
    取得酒瓶朝向黃進賢左前額部猛擊，致其左前額處挫裂創一．八×○．九公分傷
    ，而黃進賢於斯時持酒吧內之滅火器一個以為傷人武器，衝向丙○○站立處，，
    陳俊鍠再基於與前傷害黃進賢之概括犯意，持槍朝空手之張錦川右手食指及大腿
    處開二槍，致該槍所擊發之子彈造成張錦川右手食指近端指節粉碎性骨折、右側
    睪丸穿刺傷、右大腿穿刺傷等傷害，張錦川應聲倒地，而丙○○見黃進賢持滅火
    器擊來，甚為憤怒，竟另行起意，而萌殺人之犯意，奪下黃進賢所持滅火器，且
    明知上開滅火器甚為鉅重堅實，如以之猛力毆擊人之頭部要害，極易致人於死，
    丙○○仍持之對準黃進賢之頭部要害奮力猛擊，致黃進賢頭頂部稍後側挫裂創三
    ‧二×一‧三公分、鼻孔大量出血、左耳出血，由於以上之加害，當場顱內出血
倒地死亡。陳以裕、丙○○、甲○○、陳俊鍠等人見事態嚴重，陳俊鍠再對空擊
    發一槍以清槍後，即將該槍交由丙○○、甲○○二人藏放（丙○○、甲○○寄藏
    手槍犯行均已判決免刑確定），上述四人並迅速離開現場。丙○○、甲○○二人
    即基於共同寄藏該手槍之犯意，一起將之藏放在臺中市○○路世界城理容院旁草
    叢中。嗣丙○○、甲○○於警方尚未查出彼等為犯人時，於同（六）日取出上開
    手槍向警方自首寄藏槍枝犯行，經警扣得上開手槍，甲○○、丙○○再於八十三
    年五月二十四日偵訊自首伊持酒瓶猛擊黃進賢及於黃進賢持滅火器衝向丙○○後
    ，丙○○以該滅火器毆打黃進賢之犯罪事實。
二、案經臺中市警察局第一分局移送臺灣臺中地方法院檢察署及甲○○、丙○○自首
    後由同署檢察官偵查起訴。
    理      由
一、訊據上訴人即被告甲○○坦承持酒瓶毆打黃進賢，但辯稱黃某所受之傷非被害人
    黃進賢致死之原因，上訴人即被告丙○○則矢口否認有殺害黃進賢犯行，辯稱：
    伊在搶得張錦川手槍時受傷就躲在一旁，僅見現場一片混亂，後來見到死者躺在
    地上，但死因為何伊不知情，伊並無置被害人黃進賢於死之動機及理由，僅係因
    陳以裕要求頂罪始會在偵訊供述「將滅火器推回」一語，張錦川在歷次訊問均指
    述係陳以裕拿滅火器打死者，張錦川立場最沒必要誣陷任何人，其證詞最可採信
    ，伊與甲○○只認識二個月，交情非深，甲○○不可能為伊頂罪，退步言，如伊
    與被告甲○○有推回滅火器之舉，亦屬正當防衛等語。惟查：
（一）上訴人即被告丙○○已於偵訊坦承「我有打他（依檢察官之問句，「他」指黃
      進賢），當時我看到張錦川和陳俊鍠搶槍，所以才上去打他，而打死者是因死
      者持滅火器衝過來才打他」等語（見八十三年度偵字第六六三二號卷第一○八
      頁反面），在原審法院八十三年十月二十八日訊問時亦坦承「我見滅火器砸過
      來，我順手推開」，而本案被害人黃進賢係遭被告丙○○持滅火器打擊致死，
      除迭據甲○○在原審及本院前審、本審調查、審判期日指述甚詳，證人張哲維
      在原審法院八十三年十一月十一日訊問時指述『左手（指黃進賢）就手拿滅火
      器作勢要丟，楊就去搶滅火器，．．．，楊搶到滅火器，就順勢打到「左手」
      ，頭部顛了幾下就倒下去』。（見一審卷第七十九頁反面），其在本院前審八
      十九年十二月七日訊問時亦結證「（你有看見是誰打死黃進賢？）高高的那個
      丙○○，我以前在店裏有看見過他，我知道他叫丙○○，且案發後警察有叫我
      們去問筆錄，當時他們二人（指丙○○與甲○○）在警局鐵籠內，丙○○還跟
      我要煙，丙○○今日未到庭」、「我看見丙○○抱住滅火器，用滅火器的前端
      鴨嘴部分敲到黃進賢太陽穴，黃進賢被打到後，就搖搖墜墜的走幾步路，就倒
      下了沒再爬起來，當時他呼叫很急促，且腦漿都流出來，等到他們都走了，黃
      進賢還是沒有站起來，仍然躺在那個位置」、「在丙○○用滅火器打黃進賢前
      ，約一分鐘前甲○○用酒瓶打黃進賢，當時黃進賢還沒有拿滅火器，後來黃進
      賢就拿滅火器揮舞，結果被丙○○搶下來，丙○○搶下來後，就拿滅火器敲打
      黃進賢」、「我只記得他拿滅火器揮過去，打到黃進賢的左側面附近耳附近
      的頭部」、「（你看到丙○○拿滅火器打黃進賢時，有沒有人同時打黃進賢？
      ）沒有」、「（丙○○一打到黃進賢時，腦漿就流出來？），不是，當時黃進
      賢被打在地上，我們想出事了，同事大家都要走，結果我們裏面一位張經理抱
      著黃進賢哭，當時我才看見黃進賢的腦漿流出來」（本審重上更(二)字第一一三
      號卷第一二九頁起）。證人陳俊煌在本院前審調查時供稱：（黃進賢）持滅火
      器衝向丙○○，當時我站在丙○○的左邊，不知道甲○○站在那裏。甲○○供
      稱：黃進賢是衝向丙○○，張錦川衝向陳俊煌，丙○○與陳俊鍠是站在一起（
      見本院上訴卷(一)八十四頁）。
（二）被告丙○○雖稱：〞甲○○指述不實〞云云，然甲○○早於原審法院八十三年
      十月二十日訊問時即明確指述「死者不是我打死的，是丙○○打死的」，陳俊
      鍠是日亦指述「是楊持滅火器打黃」，是日庭訊被告丙○○在場，伊親聞被告
      甲○○、陳俊鍠指述對伊如此不利之言詞，卻不否認之，僅表示「我見滅火器
      砸過來，我順手推開」，經本院前審再就此訊問被告丙○○，被告丙○○不否
      認是日庭訊在場，並稱「我有這麼說，但那都是附和他們的話」（詳本院上訴
      卷一第八十二頁倒數第五行），甲○○前揭期日在原審法院再繼續指述「在偵
      訊時我坦承打死者，是替丙○○頂罪，頂替之後我父母我，陳以裕也我何
      以要如此做，是楊持滅火器打黃進賢」，被告丙○○在場，仍未反駁之，仍僅
      稱「我有搶槍，沒有開槍，我不知是何人打死死者」、「我偵訊是說打張錦川
      」，被告丙○○如確未以滅火器打被害人，伊於庭訊遭共同被告等如此誣陷，
      所面對者又係傷害致死之起訴重罪，衡情應係義憤填膺，當場激烈反駁之，然
      伊卻未為任何反駁言詞，僅輕描淡寫的表示「我順手推開」之語，且既經起訴
      ，八十三年十月二十日原審訊問期日距案發日已逾半年，案發初期之雜亂思緒
      早已沈澱，就人命重罪可否為他人承擔頂替了然於心，如無此犯行，卻遭被告
      甲○○、陳俊鍠共同誣陷，竟未予嚴詞駁斥，已屬難以想像，甚至更進而附和
      甲○○、陳俊鍠指述，而為不利於己之言詞，更屬絕無可能之事，是本院認被
      告甲○○及證人張哲維之證述符合事實。
（三）又本件起訴事實認「丙○○、甲○○則奪取黃進賢手上之滅火器，並擊向黃進
      賢」，即認被害人黃進賢係遭被告丙○○及甲○○共同以滅火器打死，然被告
      丙○○與甲○○案發前僅認識二個月，並無深交（詳本院前審卷第二六二頁丙
      ○○辯護狀），以甲○○指證被告丙○○殺死被害人黃進賢之堅決明確態度言
      （詳八十三年十月二十日以後各審訊問筆錄），如事實上係二人共同殺害被害
      人，被告丙○○目睹甲○○共同殺人犯行，卻遭甲○○指述伊一人單獨犯案，
      迄今仍不反咬而指述甲○○之殺人犯行，惟被告丙○○迄本審仍稱不知何人犯
      案，是本審認二人共同以滅火器殺害被害人黃進賢云云不符真實，持減火器反
      擊殺害被害人黃進賢者應僅一人。被告甲○○則以酒瓶猛擊被害人黃進賢前額
      處。
（四）依相驗卷載，被害人黃進賢受有右上眼瞼血腫及左前額挫裂創一‧八×○‧九
      公分及頭頂部稍後側挫裂創三‧二×一‧三公分、鼻孔大量出血、左耳出血，
      當場顱內出血倒地死亡，而證人張哲維證述「我看見丙○○抱住滅火器，用滅
      火器的前端鴨嘴部分敲到黃進賢太陽穴」、「我只記得他拿滅火器揮過去，打
      到黃進賢的左側面附近耳附近的頭部」，證人張哲維所述被害人黃進賢遭敲
      擊部分與相驗結果不完全符合，然以當時狀況，被告丙○○持滅火器敲擊被害
      人身體應係瞬間之事，證人自僅能觀察到滅火器敲擊被害人黃進賢身體之大略
      位置，就滅火器與被害人黃進賢身體事實上之接觸點應無法看清，被害人黃進
      賢身高為一六八公分（詳相驗卷第七頁記載），經本審庭訊觀察，被告丙○○
      身高明顯高於一六八公分（應約一七五公分，甲○○為中等身材，丙○○高出
      甲○○甚多，且體型顯壯碩），事實只要站在被害人之稍左側面，舉起滅火器
      自左側揮向被害人頭部，該滅火器之鴨嘴部分仍極可能敲到相驗卷第十頁反面
      所示被害人頭部位置，證人即相驗法醫師王一瑜於本院前審調查中亦結證被害
      人黃進賢頭頂部分傷口，可能是從後面打或從側面橫打（見本院上訴卷第二宗
      第五四頁反面），至於被害人頭部左前額固另有挫裂創一‧八×○‧九公分，
      惟人後腦與前額均僅皮膚及皮下組織包覆頭骨，均同無肌肉或脂肪可資緩衝撞
      擊力量，以被害人頭部二傷口大小比較，顯然後腦所受撞擊力大於前額所受者
      ，依張錦川在本院前案審理期日所述，被害人遭圍毆後，滿面鮮血仍與伊講話
      ，而血腫係皮下出血現象，依驗斷書記載被害人黃進賢之右上眼臉係血腫，應
      無裂傷，既僅係血腫，衡情應不會大量出血，甲○○在本院自承曾以酒瓶敲擊
      被害人頭部，證人張哲維亦證述「我看見甲○○拿酒瓶打黃進賢的頭部，二人
      面對面」，則被害人黃進賢該左前額挫裂創一‧八×○‧九公分應即係被害人
      黃進賢滿臉鮮血原因，並係遭甲○○先前持酒瓶毆傷已可認定，而本案相驗結
      果，認定致死原因為二頭部裂傷（相驗卷第七頁反面、第九頁正面），而證人
      法醫師王一瑜於本院前審到庭證稱：前開二個傷口為致命的原因（見本院八十
      四年度上訴字第四四五號(二)卷第五十四頁正面），是被害人黃進賢之死亡與被
      告等之行為互有因果關係，應可認定。
（五）被告丙○○辯稱依證人即檢驗員證述，致死原因係鈍器傷，而滅火器之鴨嘴部
      分（即手把部分）並非鈍器云云，惟鈍器係相對於刀劍等銳器而言，銳器足造
      成平整之切割傷，鈍器則足以造成挫裂傷，滅火器之手把基於使用者安全理由
      ，自無可能刻意磨尖或磨利，縱非如鐵錘、球棒等略呈平面狀，也不能將之列
      為銳器，且以常識判斷，該滅火器鴨嘴把手應無理由不足以造成被害人頭部三
      ‧二×一‧三公分之挫裂傷勢。
（六）被告丙○○復辯稱被害人亦可能遭他物品打擊致死云云，惟被告甲○○及證人
      張哲維均指述被害人係遭滅火器打死，即張錦川亦有相同指述（僅於何人持滅
      火器行兇一點指述不同），即便被告丙○○本人在警訊初訊亦提及被害人頭部
      可能遭滅火器擊中，即所有在場人，不論是否立場一致，就此均為相同指述，
      是就全案各項事證觀之，被害人係遭酒瓶及滅火器打擊致死應毋庸置疑，不能
      以一「可能係被他物品打死」之空泛言詞，即否認全案事證。證人黃凱南前已
      到庭供證在卷，無再傳訊之必要。至於請傳證人楊耀文以證明其知悉案發後頂
      罪之過程云云，經查上訴人即被告丙○○其非頂罪詳情已如前述，茲無再傳喚
      楊耀文之必要，合此敘明。
（七）被告丙○○辯稱本案肇因黃進賢佔據唱檯，不讓甲○○上台唱歌，伊並無打死
      被害人黃進賢之動機云云，然黃進賢酒後佔據唱檯，曾與被告丙○○及甲○○
      、陳俊鍠、陳以裕打群架，雖黃進賢與被告丙○○原無深仇大恨，然社會上因
      細故即殺人傷人者，亦不少見，不能以原無深仇即謂無殺人動機，黃進賢持滅
      火器衝向被告丙○○，遭被告丙○○奪下，被告丙○○再憤而以滅火器反擊，
      自不能謂無殺人動機，至於被告丙○○手指固遭夾傷，然此並非足以妨害行動
      之重傷，不能以手指遭夾傷即認無殺人犯行。
（八）本件為兇器之滅火器，甚為鉅重堅實，業經本院前審當庭勘驗無訛，復按頭部
      及人體要害之處，如以鉅重之滅火器對之猛擊，極易使人死亡，此為一般常識
      ，被告丙○○自不能諉為不知，本件行兇之滅火器，至為鉅重堅實，已如前述
      ，被告丙○○竟持之對被害人黃進賢頭部猛擊，致被害人黃進賢當場死亡，有
  現場照片在卷可證（見本院上訴卷第二宗證物袋），相驗法醫師王一瑜並於本
      院前審調查中結證：「一般以鈍器來打傷口，不會裂開，而本件以鈍器來打到
      傷口裂開，可見其力道非常的大，而且其口鼻都有出血，可見其顱內已出血，
      這二個傷口為致命的原因」（見本院上訴卷第二宗第五四頁），足見被告丙○
      ○當時用力甚猛，殺意甚堅，被告丙○○顯有殺人犯意，至堪認定。被害人黃
      進賢因為前述毆擊，致頭頂部稍後側挫裂傷三‧二×一‧三公分，鼻孔大量出
      血，左耳出血，當場因顱內出血倒地死亡，亦經檢察官督同法醫師相驗屬實，
      製有勘驗筆錄、相驗屍體證明書、驗斷書等附卷可按。
二、綜上所述，本件被告甲○○、丙○○分別以酒瓶、滅火器敲擊被害人黃進賢左前
    額或頭部，致被害人死亡事證已臻明確。至張錦川原雖供述：黃進賢係遭陳以裕
    以滅火器擊打頭部死亡云云，惟其於本院前審最後審理時經訊以：何人以滅火器
    打死黃進賢？則改稱：致命一擊「可能」是陳以裕云云（本院上更一卷第一○九
    頁反面），其答覆語氣並不肯定，且與上述黃進賢如何被殺害之事證不符，故張
    錦川此部分供述並不足採。又被告丙○○聲請再為測謊，本院認事證已臻明確，
    核無必要。
三、查被告丙○○參與最初圍毆被害人黃進賢結束後（被告丙○○、甲○○此部分參
    與最初圍毆黃進賢之行為，業經本院八十四年度上訴字第二四四五號各判處有期
    徒刑六月確定），因被害人黃進賢再持滅火器對其等擊來，被告等因而另行起意
    各別以酒瓶以傷害及或萌生殺機，以滅火器猛擊被害人頭部要害致當場死亡，核
    被告甲○○及被告丙○○斯項傷害或殺害黃進賢之行為，係分別犯刑法第二百七
    十七條第二項前段傷害致人於死罪或犯同法第二百七十一條第一項之殺人罪，公
    訴意旨認被告丙○○此項行為，係犯同法第二百七十七條第二項前段之傷害致死
    罪，尚有未洽，此部分起訴法條，應予變更。被告丙○○於八十三年五月二十四
    日偵訊供述「而打死者是因死者持滅火器衝過來才打他」，八十三年五月二十四
    日前之卷證，並無任何被告丙○○以滅火器打死死者之資料，被告甲○○就其上
    開犯行及被告丙○○就殺人犯行自符自首要件，均應依法減輕其刑，分據證人即
    警官吳龍得、林明元、警員賴世文、江清萬證述屬實（以上見一審卷第八十七頁
    正面、第一二五頁）原審以被告甲○○、丙○○犯罪事證明確，予以論罪科刑，
固非無見，惟查被告甲○○所犯上開犯行係獨自為之，非與被告丙○○共同為之
    被告甲○○、被告丙○○殺害黃進賢部分，係犯殺人罪，原審認定係犯傷害致死
    罪，均有未合。又原審認定被告丙○○與甲○○係共犯，犯罪態樣認定亦有未洽
    ，被告甲○○上訴意旨認其所為非致死之原因，被告丙○○上訴意旨否認犯罪均
    無可採，檢察官上訴意旨認被告丙○○毆擊被害人黃進賢部分，應構成殺人罪責
    ，為有理由，原判決既有上述可議之處，應由本院將原判決關於上訴人即被告等
    傷害致死部分，予以撤銷改判，爰審酌被告甲○○、被告丙○○受黃進賢鬧事挑
    釁之刺激，或以酒瓶或以滅火器猛擊被害人頭部之犯罪方法、手段、所致損害及
    迄未賠償被害人家屬損害之犯後態度等一切情狀，量處如主文第二、三項所示之
    刑，以示懲儆。
四、據上論斷，應依刑事訴訟法第三百六十九條第一項前段、第三百六十四條、第二
    百九十九條第一項前段、第三百條，刑法第二百七十七條第二項前段、第二百七
    十一條第一項、第六十二條前段，判決如主文。
本案經檢察官乙○○到庭執行職務。
中      華      民      國      九十二     年     四      月   二十三   日
                  臺灣高等法院臺中分院刑事第六庭
                                      審判長法  官  李  文  雄
                                            法  官  陳  秀  
                                            法  官  陳  嘉  雄
右正本證明與原本無異。
如不服本判決應於收受送達後十日內向本院提出上訴書狀，其未敘述上訴之理由者並
得於提起上訴後十日內向本院補提理由書（均須按他造當事人之人數附繕本）。
                                            書記官  陳  信  和
中      華      民      國      九十二     年     四      月   二十四   日
                                                                        Ｒ


司法院資訊處製作；財團法人民間司法改革基金會備份。
